臺灣彰化地方法院刑事判決　　　　　　　99年度選訴字第81號
公　訴　人　臺灣彰化地方法院檢察署檢察官
被　　　告　洪松林
選任辯護人　張志隆律師
被　　　告　林晏伶
　　　　　　洪培發
　　　　　　劉柔
　　　　　　洪煥軒
　　　　　　陳國雄
　　　　　　洪天賜
　　　　　　徐玉婷
　　　　　　林秋桂
　　　　　　林其男
　　　　　　紀佳伶
　　　　　　洪華山
　　　　　　陳美玲
上列被告因妨害投票，經檢察官提起公訴（99年度選偵字第184
號、第193號）提起公訴暨移送併案（99年度選偵字第200號），
本院判決如下：
    主  文
洪松林共同意圖使特定候選人當選，以虛偽遷徙戶籍取得投票權
而為投票，處有期徒刑捌月，褫奪公權貳年。
林晏伶共同意圖使特定候選人當選，以虛偽遷徙戶籍取得投票權
而為投票，處有期徒刑陸月，如易科罰金以新台幣壹仟元折算壹
日，褫奪公權壹年。
洪培發共同意圖使特定候選人當選，以虛偽遷徙戶籍取得投票權
而為投票，累犯，處有期徒刑陸月，如易科罰金以新台幣壹仟元
折算壹日，褫奪公權壹年。
劉柔共同意圖使特定候選人當選，以虛偽遷徙戶籍取得投票權而
為投票，處有期徒刑肆月，如易科罰金以新台幣壹仟元折算壹日
，褫奪公權壹年。
洪煥軒共同意圖使特定候選人當選，以虛偽遷徙戶籍取得投票權
而為投票，處有期徒刑肆月，如易科罰金以新台幣壹仟元折算壹
日，褫奪公權壹年。
陳國雄共同意圖使特定候選人當選，以虛偽遷徙戶籍取得投票權
而為投票，處有期徒刑肆月，如易科罰金以新台幣壹仟元折算壹
日，褫奪公權壹年。
洪天賜共同意圖使特定候選人當選，以虛偽遷徙戶籍取得投票權
而為投票，處有期徒刑肆月，如易科罰金以新台幣壹仟元折算壹
日，褫奪公權壹年。
徐玉婷共同意圖使特定候選人當選，以虛偽遷徙戶籍取得投票權
而為投票，處有期徒刑肆月，如易科罰金以新台幣壹仟元折算壹
日，褫奪公權壹年。
林秋桂共同意圖使特定候選人當選，以虛偽遷徙戶籍取得投票權
而為投票，處有期徒刑肆月，如易科罰金以新台幣壹仟元折算壹
日，褫奪公權壹年。
林其男共同意圖使特定候選人當選，以虛偽遷徙戶籍取得投票權
而為投票，處有期徒刑肆月，如易科罰金以新台幣壹仟元折算壹
日，褫奪公權壹年。
紀佳伶共同意圖使特定候選人當選，以虛偽遷徙戶籍取得投票權
而為投票，處有期徒刑月，如易科罰金以新台幣壹仟元折算壹
日，褫奪公權壹年。
洪華山共同意圖使特定候選人當選，以虛偽遷徙戶籍取得投票權
而為投票，處有期徒刑肆月，如易科罰金以新台幣壹仟元折算壹
日，褫奪公權壹年。
陳美玲共同意圖使特定候選人當選，以虛偽遷徙戶籍取得投票權
而為投票，處有期徒刑月，如易科罰金以新台幣壹仟元折算壹
日，褫奪公權壹年。
    事  實
一、洪松林原係彰化縣芳苑鄉仁愛村之子弟，有意返鄉問鼎彰化
    縣芳苑鄉第19屆鄉民代表會鄉民代表選舉，為提早佈局故於
    民國98年3月間即散播參選之訊息，其更於同年3、4月間某
    日，在彰化縣芳苑鄉某處，其等親戚相聚之機會，宣布擬返
    鄉參加本件選舉，並表示在地親戚人數很少，不利選舉，並
    有人呼應表示遷籍以為支持等情。洪松林非但於98年8月17
    日設籍於彰化縣芳苑鄉○○村○○路42號外，其欲求當選，
    知曉99年6月12日為第19屆彰化縣芳苑鄉民代表選舉之投票
    日，依公職人員選舉罷免法第15條第1項規定，在各該選舉
    區繼續居住4個月以上，方為該選舉區之選舉人。其竟不思
    以正途謀得當選，而萌以虛偽遷徙戶籍取得投票權而為投票
    之犯意，或與其妻林晏伶，或與友人洪培發（於98年間因重
    利罪，經臺灣臺中地方法院以98年中簡字第395號簡易判決
    ，判處有期徒刑2月，如易科罰金以新台幣1仟元折算1日確
    定，於98年4月8日以易科罰金之方式執行完畢）為下列意圖
    使特定候選人當選，以虛偽遷徙戶籍取得投票權而為投票之
    行為：
（一）由洪松林分別與嬸嬸劉柔、堂弟洪煥軒（劉柔之子）基於
      共同犯意之聯絡，由劉柔於附表編號2所示之日期先辦妥
      遷徙戶籍手續，再由洪煥軒委由其父洪文喜於編號3所示
      之日期前往辦理遷徙戶籍手續，其等均係以虛偽遷徙戶籍
      以取得投票權之方式，至彰化縣芳苑鄉戶政事務所辦理遷
      入登記手續，將附表編號2、3所示「原住戶籍地」遷入附
      表編號2、3所示所示「遷入地址」。
（二）由洪松林與胞兄洪天賜基於共同犯意之聯絡，由洪天賜於
      附表編號4所示之日期，以虛偽遷徙戶籍以取得投票權之
      方式，至彰化縣芳苑鄉戶政事務所辦理遷入登記手續，將
      附表編號4所示「原住戶籍地」遷入附表編號4所示所示「
      遷入地址」。
（三）由洪松林與妹婿陳國雄基於共同犯意之聯絡，由陳國雄於
      附表編號7所示之日期，以虛偽遷徙戶籍以取得投票權之
      方式，至彰化縣芳苑鄉戶政事務所辦理遷入登記手續，將
      附表編號7所示「原住戶籍地」遷入附表編號7所示所示「
      遷入地址」。
（四）由洪松林與胞弟洪華山、弟媳陳美玲基於共同犯意之聯絡
      ，由洪華山、陳美玲於附表編號5、6所示之日期（二者係
      同日），以虛偽遷徙戶籍以取得投票權之方式，至彰化縣
      芳苑鄉戶政事務所辦理遷入登記手續，將附表編號5、6所
      示「原住戶籍地」遷入附表編號5、6所示所示「遷入地址
      」。
（五）由洪松林、林晏伶夫婦、友人洪培發先後與洪松林之妻舅
      林其男、妻弟婦紀佳伶（因二者遷移時間不同）基於共同
      犯意之聯絡，先由洪松林指示洪培發代辦林其男、紀佳伶
      夫婦之遷籍事宜，後因林其男之照片老舊無法辦理，再由
      林其男交付新資料予林晏伶，並由林晏伶依序於附表編號
      1、10所示之日期（林其男於編號1所示之日期；紀佳伶於
      編號10所示之日期）先後分別交付林其男、紀佳伶之遷籍
      資料予洪培發，而由洪培發以虛偽遷徙戶籍以取得投票權
      之方式，至彰化縣芳苑鄉戶政事務所辦理遷入登記手續，
      於附表編號1、10所示之日期將附表編號1、10所示「原住
      戶籍地」遷入附表編號1、10所示所示「遷入地址」。
（六）由洪松林與友人洪培發基於共同犯意之聯絡，由洪培發於
      附表編號8、9所示之日期（二者同日）向知情之友人徐玉
      婷取得徐玉婷及知情亦提供證件者林秋桂之相關戶籍資料
      ，由洪培發於該日期，以虛偽遷徙戶籍以取得投票權之方
      式，至彰化縣芳苑鄉戶政事務所辦理遷入登記手續，將附
      表編號8、9所示「原住戶籍地」遷入附表編號8、9所示所
      示「遷入地址」。
二、惟林其男等人並未實際居住於上址。又彰化縣芳苑鄉戶政事
    務所該管公務員受理上述戶籍遷入登記申請後，雖經查驗核
    實，尚未能發覺不實情事，仍依申請登載在戶籍登記資料，
    並於編造彰化縣芳苑鄉第19屆鄉民代表會鄉民代表選舉人名
    冊時，依該戶籍登記簿將上開虛偽設籍之人編入選舉人名冊
    並公告確定，使紀佳伶取得形式上投票權，林其男等人並於
    99年6月12日前往彰化縣芳苑鄉該管投票所投票，而使投票
    發生所得票數不正確之結果。
三、案經法務部調查局彰化縣調查站暨彰化縣警察局芳苑分局報
    告臺灣彰化地方法院檢察署檢察官偵查起訴及併案審理 。
    理  由
壹、程序方面：
一、按被告以外之人於檢察事務官、司法警察官或司法警察調查
    中所為之陳述與審判中不符時，其先前之陳述具有較可信之
    特別情況，且為證明犯罪事實存否所必要者，得為證據，刑
    事訴訟法第159條之2定有明文。即被告以外之人於檢察事務
    官、司法警察（官）調查時所為之陳述，屬傳聞證據，依刑
    事訴訟法第159條規定，本無證據能力，但具備「可信性」
    及「必要性」二要件，例外得適用同法第159條之2規定，認
    有證據能力，得採為證據（最高法院95年度臺上字第4414
    號判決參照）。查證人即同案被告洪松林、洪培發、劉柔、
    洪煥軒、陳國雄、洪天賜、徐玉婷、林秋桂、林其男、洪華
    山、陳美玲等人於法務部調查局彰化縣調查站所陳內容，非
    但多於審判中，且較為詳盡，且其等於該調查詢問中之陳述
    係在主動且係自由意志下所為，是足認其等所為之陳述，客
    觀上具有較可信之特別情況，而該等證詞又係證明本件犯行
    之必要證據，是依上開說明，該等供述應有證據能力。
二、其餘為本判決所引用之供述證據及非供述證據，經檢察官、
    被告及辯護人均同意作為證據；又本院審酌該言詞陳述作成
    時之情況，經查無其他不法情狀，足認得為本案證據，依刑
    事訴訟法第159條之5之規定，均有證據能力。
貳、實體方面：
一、訊據被告洪松林、林晏伶、洪培發、劉柔、洪煥軒、陳國雄
    、洪天賜、徐玉婷、林秋桂、林其男、紀佳伶、洪華山、陳
    美玲均矢口否認涉有意圖使特定侯選人當選，以虛偽遷徙戶
    籍取得投票權而為投票之妨害投票正確罪。被告洪松林辯稱
    稱伊並不知情被告劉柔、洪煥軒、陳國雄、洪天賜、徐玉婷
    、林秋桂、林其男、紀佳伶、洪華山、陳美玲等人為何原因
    將戶籍遷入彰化縣芳苑鄉○○○○路42號等處，其等人之遷
    移戶籍與參選鄉民代表並無關係，非伊所策劃云云。被告林
    晏伶則辯稱：伊並未參與其丈夫洪松林參選民意代表之任何
    事務，有關其弟林其男與弟婦紀佳伶遷籍乃肇因該二人與母
    親相處不睦，並非有關選舉云云。被告洪培發亦辯稱：伊並
    未為任何有助被告洪松林參選鄉民代表之行為，其受被告林
    晏伶之託辦理林其男、紀佳伶遷移戶籍與被告洪松林參選無
    關，而受被告徐玉婷之託，前去辦理被告徐玉婷與林秋桂遷
    移戶籍係朋友間互為幫助之舉而已，無關選舉云云。被告劉
    柔、洪煥軒均辯稱：因被告洪煥軒工作不順，且報載國光石
    化欲在芳苑附近設廠，故方為遷移戶籍之舉，以便取得謀職
    之便云云。被告陳國雄亦辯稱：因工作並非穩定，且據聞國
    光石化將進駐該處，基於就業之考量，方為辦理遷移戶籍云
    云。被告洪天賜辯稱：因工作不順利，聽到芳苑將來有商機
    ，考慮資金問題，於是將戶籍遷回芳頂路處，以便日後向農
    會貸款云云。被告徐玉婷辯稱：因為欲返鄉照顧年逾八旬之
    爺爺，故為遷移戶籍之舉云云。被告林秋桂辯稱：因與丈夫
    離婚，為免騷擾，故為遷移戶籍之行為云云。被告林其男、
    紀佳伶夫婦辯稱：因被告林其男在沙鹿與友人發生爭執，且
    紀佳伶亦與婆婆不合，故亦盼至芳苑工作，因此夫婦二人方
    將相關資料交予姊姊林晏伶為辦理遷移戶籍之舉動云云。被
    告洪華山、陳美玲則辯稱：因被告洪華山之父母身體欠佳，
    其二夫婦經常南下照顧，故為遷移戶籍之行為云云。
二、惟查：
（一）被告劉柔、洪煥軒母子分別於98年9月7日、同年9月18日
      將戶籍自原戶籍地址臺中市南屯區○○○街6號遷出而遷
      入彰化縣芳苑鄉○○村○鄰○○路42號（被告洪松林之叔
      父洪文喜戶籍內）；被告陳國雄係98年10月30日將戶籍自
      原戶籍地址臺北市○○街107號3樓遷出而遷入彰化縣芳苑
      鄉○○村○鄰○○路42號（被告洪松林之父洪文明戶籍內
      ）；被告洪天賜係於98年11月18日將戶籍自原戶籍地址臺
      北市○○○路○段169號11樓遷出而遷入彰化縣芳苑鄉○○
      村○鄰○○路42號（被告洪松林之父洪文明戶籍內）；被
      告洪華山、陳美玲夫婦係於98年11月3日將戶籍自原戶籍
      地址（洪華山原設籍臺北市○○區○○街5號4樓；陳美玲
      原設籍臺北縣板橋市○○路○段403號之7號4樓）遷出而遷
      入彰化縣芳苑鄉○○村○鄰○○路42號（被告洪松林之父
      洪文明戶籍內）；被告林其男、紀佳伶夫婦分別於98年12
      月4日、11月25日自臺中縣沙鹿鎮○○里○○鄰○○路1號之
      37遷出而遷入彰化縣芳苑鄉○○村○鄰○○路42號（被告
      洪松林戶籍內）；被告徐玉婷與舅母林秋桂係均於98年10
      月19日將戶籍自原戶籍地址臺北縣三重市○○路20巷臨12
      號遷出而遷入彰化縣芳苑鄉○○村○○路1號（徐玉婷之
      祖父徐鴛戶籍內）等情，均為被告劉柔、洪煥軒、陳國雄
      、洪天賜、洪華山、陳美玲、林其男、紀佳伶、徐玉婷、
      林秋桂等人所承認，且有遷入戶籍登記申請書影本10份及
      法務部戶役政連結作業係統遷徙紀錄資料10份在卷可證，
      是其等確有為上開遷籍之行為。
（二）被告劉柔於99年6月29日在法務部調查局彰化縣調查站
      （下稱彰化縣調查站）供稱：「（問：你遷入芳苑鄉○○
      村○○路42號戶籍之目的為何？有何遷入戶籍之理由或原
      因？）我因我長子洪煥軒工作一直不順，才會將戶籍遷入
      芳苑鄉○○村○○路42號，以便他就近到芳苑工業區找工
      作及幫他爸爸務農。」、「（問：洪煥軒目前工作及居住
      之處所設於何處？）洪煥軒目前在台中縣大里市譽鑫公司
      工作，有時住在公司裡，休假時會回到台中市○○○街陪
      我居住。」、「芳苑鄉○○村○○路42號是我先生洪文喜
      的老家，我們目前也沒有住在那裡」等語（見臺灣彰化地
      方法院檢察署99年度選偵字第184號偵查卷宗卷第56-57
      頁。）；後於偵查中結證稱：「（問：98年9月妳遷戶籍
      到芳頂42號，妳有住在那裡？）沒有」等語（見同上卷宗
      66頁背面）。
      被告洪煥軒同日在彰化縣調查站亦供稱：「（問：你目
      前工作及居住之處所設於何處？）我目前工作地在台中縣
      大里市，至於居住處則在台中市○○○街6號。」、「我
      確實沒有居住在芳苑鄉○○村○○路42號，只有在休假時
      才會回去，當天又回台中市的現住處。」（見同上偵查卷
      宗第59-60頁）；後於偵查中亦結證稱：「（問：戶籍遷
      到芳頂路42號後，有無居住在該處？）平日沒有住在那裡
      」等語（見同卷第67頁）。
      被告陳國雄同日於彰化縣調查站亦供稱：「（問：你目
      前工作及居住之處所設於何處？）我目前工作、居住及小
      孩唸書都在台北。」（見同卷宗第75頁）；於偵訊時亦結
      證稱「（問：遷戶籍到芳頂路42號後，有無居住在那裡？
      ）沒有長期居住，我還是住在台北住處。」等語（見同卷
      宗第79頁背面）。
      被告洪天賜同日在彰化縣調查站供稱：「（問：你目前
      工作及居住之處所設於何處？）我目前工作、居住及小孩
      唸書都在台北。」（見同卷宗第62頁背面）；後於偵查中
      亦明白結證稱：「（問：是否遷戶籍後，有住在芳頂路42
      號？）平日沒有居住。」等語（同卷宗第67頁背面）。
      被告洪華山同日於彰化縣調查站供稱：「我的妻子與小
      孩都還住在台北，我也住在台北，如果回芳苑鄉○○村○
      ○路42號就隨身攜帶盥洗用品及衣物。」（見同卷宗第70
      頁）；後於偵查中結證稱：「（問：目前工作？）在台北
      台灣皇權貿易有限公司擔任股東，資本額5, 000萬，我出
      資3、4,000萬元，負責業務，現在月收入5、6萬元。」等
      語（見同卷宗79頁）。
      被告陳美玲同日在彰化縣調查站供稱：「（問：你目前
      工作及居住之處所設於何處？）我目前居住之處所在台北
      縣板橋市，因為我的大兒子目前就讀小學1年級。」（該
      見同卷宗第72頁）等語。
      被告林其男同日於彰化縣調查站供承：「我與紀佳伶並
      未實際居住在芳苑鄉○○村○○路42號。」、「我目前工
      作及居住之處所均在台中縣沙鹿鎮。」等語（見同卷宗第
      30-32頁）。
      被告徐玉婷同日在彰化縣調查站供稱：「（問：妳對遷
      入芳苑鄉○○村○○路1號，叔叔徐媽輝、舅媽林秋桂之
      外，對練俊德是否居住並不清楚，顯示妳並未實際居住於
      該地，你有何解釋？）是的，我確實沒有常住在芳苑鄉○
      ○村○○路1號。」、「（問：妳前述遷移戶籍是為了照
      顧祖父徐鴛，何以目前仍常住在台北縣三重市？）因為我
      祖父徐鴛自去(98)年身體狀況一直不佳，經常到板橋的亞
      東醫院就醫，而我從事自由業，在北部工作機會較多，所
      以才會常住在台北縣三重市。」（見同卷宗第82頁正、背
      面）；後於偵查中結證稱：「（遷戶籍後，你跟林秋桂有
      無居住在光明路1號？）沒有。」、「（光明路1號裡面有
      沒有你的生活用品及衣物？）沒有。」等語（見上卷宗第
      87 頁背面）。
      被告林秋桂於同日在彰化縣調查站供稱：「我確實沒有
      住在該地（光明路1號）。」、「（妳目前工作及居住之
      處所設於何處？）我目前工作及居住之處所都在台北縣三
      重市。」（見同卷宗第84頁）；後偵查中結證稱：「（將
      戶籍遷到光明路1號，有無居住過？）沒有，我繼續住在
      三重。」（見同卷宗第第88頁）等語。
      被告洪松林於同年6月24日偵訊時，亦一度明白供承：
     「（問：林其男等人是否在芳頂路42號居住或生活？）居住
      沒有」等語（見同卷宗第39頁背面）。
      由上開明確之證詞，易而可知被告劉柔、洪煥軒、陳國雄
      、洪天賜、徐玉婷、林秋桂、林其男、紀佳伶、洪華山、
      陳美玲等為上開遷籍後，並未實際居住於設籍處。
（三）另彰化縣警察局芳苑分局與彰化縣調查站會同派員於99年
      6 月24日上午10時40分左右，前往彰化縣芳苑鄉○○村○
      ○路42號勘查，現場會勘情形：(一)建物使用情形：洪松
      林（即被告）：1層樓建物、臥房1間、雙人床1床。洪文
      明  ：1層樓建物、臥房1間、雙人床1床。洪文喜：1層樓
      建物、臥房1間、雙人床1床。(二)設籍人士居住情形：洪
      松林：共7人設籍，無紀佳伶、林其男之日常生活用品。
      洪文明：共7人設籍，無陳國雄、洪華山、陳美玲及洪天
      賜之日常生活用品。洪文喜：共3人設籍，無劉柔、洪煥
      軒之日常生活用品等情，此有被告會同會勘紀錄1份附卷
      可證（見同上卷宗第第36頁），益加證明被告劉柔、洪煥軒、
      陳國雄、洪天賜、林其男、紀佳伶、洪華山、陳美玲等人並
      未實際居於彰化縣芳苑鄉○○村○○路42號處。
（四）再者，非但據行政院衛生署中央健康保險局對象門診就醫
      紀錄明細表顯示，林其男、紀佳伶、陳國雄、陳美玲、洪
      天賜、劉柔、洪煥軒、徐玉婷及林秋桂等人自98年11月1
      日起至99年4月30日止之就診紀錄，渠等於遷移戶籍後仍
      於原戶籍地轄區內醫療院所就醫看診，此有上開就醫紀錄
      明細表付卷可稽（見同上卷宗第90-95頁），且暨據行動
      電話申請資料明細顯示被告林其男、洪華山、陳美玲之行
      動電話帳單寄送地址，並未變更至彰化縣芳苑鄉○○村○
      ○路42號，仍係渠等原戶籍地址，此有查詢單明細附卷可
      佐（見同卷宗第25-26頁）。衡諸常情，為爭取時效速解
      疼痛，多係就近求醫，且該等就診之醫療院所率多地方性
      醫療診所，醫療設備精簡，況彰化縣境內大型醫療院所林
      立，醫療資源不虞匱乏，實無捨近求遠，遠赴台北、台中
      等地就醫之必要暨現行社會生活型態，行動電話之使用已
      係不可或缺，行動電話之帳單均寄送日常居住之處，以便
      按時付費，保持使用無礙以觀，在在足以證明被告林其男
      、紀佳伶、陳國雄、陳美玲、洪天賜、劉柔、洪煥軒、徐
      玉婷及林秋桂等人僅係虛設戶籍於上開遷入戶籍處，惟實
      際上仍居住於原處所。
（五）被告洪煥軒係事洗床業，該工作之處所係在臺中，其與
      母親即被告劉柔之生活重心亦在臺中，上情於遷移戶籍之
      後，亦完全未有改變，且被告洪煥軒之職業與石化並沒有
      關聯性，焉有透過遷移戶籍即取得謀職上優勢之理。再者
      ，國光石化迄今是否設立，尚在未定之數，如何能於98
      年時即欲以透過遷移戶籍之方式，而取得於國光石化任職
      之便。退步言之，縱係被告洪煥軒欲謀求工作，則亦與被
      告劉柔之遷移戶籍何干。
      又被告洪松林之妹婿陳國雄；與被告洪松林有兄弟關係
      之被告洪華山、洪天賜及弟媳陳美玲，其等之工作及居住
      地點都是在台北，根本沒有遷移戶籍回來芳苑鄉的動機或
      誘因。另被告洪天賜欲向金融機關辦理貸款與設籍根本無
      何關連，被告洪華山、陳美玲二人於戶籍遷出後，並沒有
      舉家搬回芳苑的動作，被告洪華山仍然在台北工作，小孩
      也依然就讀板橋市埔墘國小，生活重心並未因遷移戶籍而
      改變，是如何能透過單純遷移戶籍之舉動即可達成照顧父
      母之目的。
      依被告徐玉婷所言其爺爺徐鴛於98年時，幾乎在台北就
      醫及生活，是被告徐玉婷若有孝心就近照料猶有不及，焉
      有將戶籍遷移回芳苑，即稱可達到照顧爺爺之理。另被告
      林秋桂原亦與前夫同住一處（係與被告徐玉婷同住一處）
      ，該處房屋之所有權亦非林秋桂的前夫所有，則其前夫根
      本沒有任何的權利或影響力要求被告林秋桂將戶籍遷出台
      北縣三重市○○路住處，故何來透過遷移戶籍之方式即可
      避免前夫前來騷擾之理。依上述，被告林其男與其妻紀
      佳伶之工作與居住地點均在台中縣沙鹿鎮，且其生活（如
      就醫、工作）重心亦在該處，故未搬遷居所之舉，則如何
      僅能以遷移戶籍方式即解決其所謂「婆媳不合之家庭糾紛
      」，顯係無稽。
      是綜上，可知被告劉柔、洪煥軒、陳國雄、洪天賜、徐玉
      婷、林秋桂、林其男、紀佳伶、洪華山、陳美玲等人所陳
      其或為求謀職，或為求照顧父母，或照顧祖父，或為避免
      前夫騷擾，或為解決婆媳糾紛而為遷移戶籍云云，均非實
      情。
（六）被告劉柔、洪煥軒、陳國雄、洪天賜、徐玉婷、林秋桂、
      林其男、紀佳伶、洪華山、陳美玲等人之遷徙戶籍行為，
      均集中於99年6月12日第19屆彰化縣芳苑鄉民代表選舉日
      前數月即98年9月至11月間遷徙戶籍，符合選舉權人應於
      各該選舉區繼續居住4個月以上之法定期間，且其等亦自
      承確係99年6月12日至設籍處，行使選舉權等語，是其等
      之遷移戶籍與該選舉難謂無關。應係為支持特定候選人為
      目的，為符合公職人員選舉罷免法第15條第1項之規定，
      而為遷徙戶籍之行為。
（七）被告洪松林於彰化縣調查站供稱：「（問：你有無參選二
      合一選舉彰化縣芳苑鄉民代表選舉？何時辦理登記？有何
      助選員？）有的，我有參選芳苑鄉民代表第一選區選舉，
      我於99年5月21日辦理登記，我主要的助選員都是我的家
      人，包括我的父親洪文明、母親洪鶴、配偶林晏伶等。」
      、「林其男是我妻舅、紀佳伶是林其男的太太，算是我的
      弟媳婦、陳國雄是我妹婿、洪華山是我胞弟、陳美玲是洪
      華山的太太，是我弟媳、洪天賜是我胞兄、劉柔是我嬸嬸
      、洪煥軒是劉柔的兒子，是我堂弟。」、「（紀佳伶等8
      人於何時遷入芳苑鄉○○村○○路42號之目的為何？有何
      遷入戶籍之理由或原因？）因為這次我參選芳苑鄉第一選
      區鄉民代表，在98年3、4月間我們親戚聚會時，我曾向他
      們表示在地的親戚人數很少，不利選舉，因此紀佳伶等人
      就主動要將戶籍遷回來，以便支持我參選鄉民代表，事後
      ，紀佳伶等人就主動將戶籍遷回該址。」、「（前述有哪
      些親友在場？）當時應該是去(98)年掃墓完用餐時間，我
      曾提起在地的親戚人數很少，不利選舉之事，我記得當時
      在場的有我叔叔洪文喜、胞弟洪華山及我父母親，至於其
      他親友應該是互相傳達詢問得知的。」、「（紀佳伶等8
      人有無實際居住於遷入地方苑鄉○○村○○路42號？）紀
      佳玲等8人並無實際居住在芳苑鄉○○村○○路42號」、
      「紀佳伶及林其男偶爾會回到芳苑鄉，回來時都住在芳苑
      鄉○○村○○路180號之1，紀佳伶及林其男會將戶籍遷入
      芳苑鄉○○村○○路42號，最主要是他們主動要協助我參
      加鄉民代表。」等語（見同卷宗第33頁至35頁）；後於偵
      查中亦供承：「（問：林其男等人是否在芳苑鄉○○村○
      ○路42號居住或生活？）居住沒有。」、「（既然林其男
      沒在芳頂路42號居住，為何將戶籍遷到芳頂路42號？）因
      為是聽我太太林晏伶講到選舉，林其男夫妻才會將戶籍遷
      進來。」、「（既然都是聽到要選舉才遷戶籍到芳頂路42
      號，是否就是為了取得投票權？）應該是這樣。」等語（
      同上卷宗第39頁背面-40頁參照）。是顯示被告劉柔、洪
      煥軒、陳國雄、洪天賜、林其男、紀佳伶、洪華山、陳美
      玲等人之遷徙戶籍行為確係與被告洪松林參選鄉民代表選
      舉有關，換言之其等之遷移戶籍行為係受被告洪松林之央
      求所致。
（八）被告劉柔、洪煥軒係遷籍至被告洪松林之叔父洪文喜戶籍
      內；被告陳國雄、洪天賜、洪華山、陳美玲係遷籍至被告
      洪松林之父洪文明戶籍內；被告林其男、紀佳伶係遷籍至
      被告洪松林戶籍內。依上所述，被告洪松林對外表示要求
      遷籍支持選舉時，其父洪文明、洪文喜均在場，且參諸辦
      理遷籍，需提出被遷入戶長之戶口名簿等情以觀，被告洪
      松林當知情該等人係為支持其參選，方為上揭遷籍行為。
（九）被告洪培發於彰化縣調查站陳稱：「徐玉婷曾經將資料交
      付給我，委託我辦理遷入戶籍手續」、「我現在想起來了
      ，林其男、紀佳伶之戶籍遷入申辦資料是洪松林拿給我的
      。」、「林其男、紀佳伶的資料是洪松林拿給我的，徐玉
      婷及林秋桂的資料是徐玉婷拿給我的。」、「如我前述，
      徐玉婷及林秋桂是徐玉婷委託我代辦的，至於林其男、紀
      佳玲等人係由洪松林囑付我代為辦理戶籍遷入手續的。」
      等語（見同上卷宗第47背面-49頁）；後於偵查中，結證
      稱：「（問：剛剛你說你的工作是臨時工，平常會幫人家
      辦理遷戶籍事宜嗎？）不會。」、「98年10、11月，徐玉
      婷回芳苑有遇到我，就問我說我有沒有空幫她辦理遷戶口
      ，我就說好，後來我幫她及林秋桂辦理遷戶籍到她的芳苑
      鄉○○路1號。98年11、12月間在芳苑鄉洪松林服務處聊
      天，洪松林問我有沒有空幫他辦證件，他說林其男及紀佳
      伶可能因為工作需要遷戶口，後來我有幫他辦。」、「（
      問：徐玉婷及洪松林都拿什麼資料給你辦？）徐玉婷拿他
      自己及林秋桂的身分證及戶口名簿給我，洪松林或洪松林
      的太太拿林其男及紀佳伶的身分證及戶口名簿給我。」、
      「（你受委託幫紀佳伶及林其男遷戶口的時間分別是98年
      11月25日、98年12月4日，為何紀佳伶比較早，林其男比
      較晚？）因為辦理林其男遷入戶籍時，林其男拿給我的相
      片跟他身分證上的照片是一樣的，戶政人員說要拿林其男
      近期的照片才能辦。所以之後我去找洪松林的太太，將林
      其男證件還給洪松林的太太，之後過幾天，我才拿到新照
      片，才去幫林其男辦理遷戶籍的事情。」等語（見同上卷
      宗第53-54頁）。足見被告洪松林確曾囑被告洪培發代辦
      被告林其男、紀佳伶遷移戶籍之事，至其後由被告林晏伶
      二度交付被告林其男照片乃係原提供之照片老舊，須重新
      提供方由被告林晏伶所交付之，故不得依此，指被告洪松
      林不知有關被告林其男夫婦遷籍之事。且依被告洪培發平
      日既不會為人辦理遷移戶籍之事，何以本件會異於常情而
      代為辦理之。再參諸被告洪培發於本院審理中，亦明白陳
      稱在洪松林之競選服務處進出等語，是其與被告洪松林之
      交情甚篤自不待言，且亦參與選舉事務，至為灼然。故被
      告洪培發要求友人即被告徐玉婷（含林秋桂）遷移戶籍至
      被告洪松林之參選區，以支持友人洪松林順利當選，應係
      符合人情之舉，並非無據，而被告洪培發空言否認，非但
      無法自圓其說，更暴其推卸之情。
（十）彰化縣芳苑鄉戶政事務所該管公務員受理上述戶籍遷入登
      記申請後，未能查出上開虛遷戶籍之實情，並依申請將被
      告劉柔、洪煥軒、陳國雄、洪天賜、徐玉婷、林秋桂、林
      其男、紀佳伶、洪華山、陳美玲登載在戶籍登記資料，並
      於編造彰化縣芳苑鄉第19屆鄉民代表會鄉民代表選舉人名
      冊時，依該戶籍登記簿將上開虛偽設籍之人編入選舉人名
      冊並公告確定，使其等人取得形式上投票權，且被告劉柔
      、洪煥軒、陳國雄、洪天賜、徐玉婷、林秋桂、林其男、
      紀佳伶、洪華山、陳美玲均自承確於99年6月12日前往彰
      化縣芳苑鄉該管投票所投票等事實。是由上所陳，可知被
      告洪松林於98年3、4月間利用返鄉掃墓親戚相聚之機會，
      在其弟洪華山等親人面前宣布擬返鄉參加本件選舉，並表
      示在地親戚人數很少，不利選舉；其後再於本件選舉可取
      得投票權前相當時日，由其本人，或由其配偶林晏伶，或
      託其友人洪培發，提供遷入戶之戶口名簿、申辦遷徙戶籍
      所需文件資料，以憑辦理；事後林其男等人果真取得新戶
      籍、投票權，並於投票日前往新戶籍地投票所領票、投票
      各情，始與事實較為相符。
（十一）按刑法第146條第2項立法理由指出「公職人員經由各選
      舉區選出，自應獲得各該選舉區居民多數之支援與認同，
      始具實質代表性，若以遷徙戶籍但未實際居住戶籍地之方
      式，取得投票權參與投票，其影響戕害民主選舉之精神甚
      深。」、「現未實際居住於戶籍地者有數百萬人，其因就
      業、就學、服兵役未實際居住於戶籍地，或為子女學區、
      農保、都會區福利給付優渥、保席次或其他因素而遷籍於
      未實際居住地，其原因不一。然此與意圖支持特定候選人
      當選，進而遷徙戶籍之情形不同，並非所有籍在人不在參
      與投票均須以刑罰相繩，是以第2項以意圖使特定候選人
      當選虛偽遷徙戶籍投票者，為處罰之對象。」，換言之，
      於特定選舉，意圖使特定候選人當選，虛設戶籍，實際未
      遷入居住，利用不實之遷徙登記取得投票權，影響該選舉
      區之選舉人總數、參與投票人總數，使該選舉區之投票率
      及各候選人之得票率等產生不正確之結果而言，即該當刑
      法第146條第2項規定，以虛偽遷徙戶籍取得投票權而為投
      票，使投票發生不正確結果之要件。查本件上開虛偽遷徙
      戶籍取得投票權而為投票之情形，業使非真正居住於本件
      選舉選區之人，以虛偽遷徙戶籍方式，使戶政機關將林其
      男等人列入本件選舉選區之選舉人名冊內，取得投票選舉
      權，參與投票，進而使該選舉區計算得票率基礎之選舉人
      數及投票數為不實之增加，足以使投票發生不正確結果，
      顯然該當刑法第146條第2項之構成要件，自不得待言。
（十二）綜上，被告洪松林、林晏伶、洪培發、劉柔、洪煥軒、
      陳國雄、洪天賜、徐玉婷、林秋桂、林其男、紀佳伶、洪
      華山、陳美玲所辯，均與事實不合，係推諉之詞，不可採
      信。本件罪證明確，被告洪松林、林晏伶、洪培發、劉柔
      、洪煥軒、陳國雄、洪天賜、徐玉婷、林秋桂、林其男、
      紀佳伶、洪華山、陳美玲之犯行，足以認定。
三、核被告洪松林、林晏伶、洪培發、劉柔、洪煥軒、陳國雄、
    洪天賜、徐玉婷、林秋桂、林其男、紀佳伶、洪華山、陳美
    玲均所為，均係犯刑法第146條第2項之意圖使特定候選人當
    選，以虛偽遷徙戶籍取得投票權而為投票之妨害投票罪。被
    告洪松林與被告劉柔、洪煥軒、陳國雄、洪天賜間，分別
    就各該被告之上開虛偽遷籍行為（上開各人遷入時間均不同
    ）；被告洪華山、陳美玲夫婦間，就上開虛偽遷籍行為（
    該二人係同時遷入）；被告洪培發及被告徐玉婷、林秋桂
    間，就上開虛偽遷籍行為（徐玉婷、林秋桂係同時遷入），
    有犯意聯絡及行為分擔；被告林晏伶、洪培發各分別與被
    告林其男、紀佳伶間，就上開虛偽遷籍行為（紀佳伶部分係
    98 年11月25日辦妥後，林其男部分再於12月4日辦妥後），
    均有犯意聯絡及行為分擔，俱為共同正犯。被告洪培發於98
    年間因重利罪，經臺灣臺中地方法院以98年中簡字第395號
    簡易判決，判處有期徒刑2月，如易科罰金以新台幣1仟元折
    算1日確定，於98年4月8日以易科罰金之方式執行完畢，有
    上開臺灣高等法院被告前案紀錄表在卷可按。被告於上開徒
    刑執行完畢後，5年以內故意再犯本件有期徒刑以上之罪，
    為累犯，應依刑法第47條第1項規定，加重其刑。爰審酌被
    告洪松林身為候選人不思以正途謀得當選，而央求親戚友人
    以虛偽遷徙戶籍取得投票權而為投票；及其餘之被告林晏伶
    、劉柔、洪煥軒、陳國雄、洪天賜、徐玉婷、林秋桂、林其
    男、紀佳伶、洪華山、陳美玲、洪培發等人，或為其妻，或
    其兄弟，或為具血緣之堂兄弟，或為姻親，或平日情感之友
    人，或基於人情，為參與上開虛偽遷籍之行為，均有悖民主
    機制之正常運作，及其等均否認犯行等一切情狀，各量處如
    主文所示之刑，並除被告洪松林部分外，餘均諭知易科罰金
    之折算標準。另公職人員選舉罷免法第113條第3項規定：「
    犯本章之罪或刑法分則第六章之妨害投票罪，宣告有期徒刑
    以上之刑者，並宣告褫奪公權」，此項褫奪公權之宣告，具
    有強制性，為刑法第37條第2項之特別規定，不受宣告6月
   （95年7月1日新法施行後改為1年）以上有期徒刑之限制，法
    院自應優先適用（最高法院81年度臺非字第246號判決意旨
    參照）。本件被告均犯刑法第六章第146條第2項之罪，且分
    別受有期徒刑之宣告，是即應均依公職人員選舉罷免第113
    條第3項、刑法第37條第2項之規定，併予各宣告褫奪公權如
    主文所示。
據上論斷，應依刑事訴訟法第299條第1項前段，公職人員選舉罷
免法第113條第3項，刑法第11條、第28條、第146條第2項、第47
條第1項、第37條第2項、第41條第1項前段，判決如主文。
本案經檢察官朱健福到庭執行職務。
中    華    民    國    100    年    2    月    8    日
                  刑事第三庭      審判長法官   李進清
                                  法      官   陳銘壎
                                  法      官   洪志賢
以上正本證明與原本無異。
如不服本判決應於收受判決後10日內向本院提出上訴書狀，並
應敘述具體理由。其未敘述上訴理由者，應於上訴期間屆滿後
20日內向本院補提理由書(均須按他造當事人之人數附繕本)
「切勿逕送上級法院」。
中    華    民    國   100    年    2     月    8     日
                                  書  記  官   許億先
附錄本案論罪科刑法條全文：
公職人員選舉罷免法第113條
犯本章之罪，其他法律有較重處罰之規定者，從其規定。
辦理選舉、罷免事務人員，假借職務上之權力、機會或方法，以
故意犯本章之罪者，加重其刑至二分之一。
犯本章之罪或刑法分則第六章之妨害投票罪，宣告有期徒刑以上
之刑者，並宣告褫奪公權。
中華民國刑法第146條
以詐術或其他非法之方法，使投票發生不正確之結果或變造投票
之結果者，處 5 年以下有期徒刑。
意圖使特定候選人當選，以虛偽遷徙戶籍取得投票權而為投票者
，亦同。
前二項之未遂犯罰之。